【裁判字號】    96,家訴,40
【裁判日期】    970711
【裁判案由】    分割遺產
【裁判全文】
臺灣新竹地方法院民事判決              96年度家訴字第40號
原      告  丁○○
訴訟代理人  鍾明達律師
被      告  己○○
            丙○○
                        之2
被      告  戊○○
訴訟代理人  甲○○
被      告  庚○○
            乙○○
上列當事人間請求分割遺產事件，本院於中華民國97年6月27日
言詞辯論終結，判決如下：
    主  文
兩造之被繼承人邱存德所遺如附表編號1、編號2、編號3所示之
遺產，准予變賣分割，兩造按每人應繼分各6分之1分配價金。
兩造之被繼承人邱存德所遺如附表編號4所示之遺產，准予分割
，兩造按每人應繼分各6分之1比例分別共有。
訴訟費用由兩造每人各負擔6分之1。
    事實及理由
壹、原告方面：
一、聲明：
(一)請准將兩造被繼承人邱存德所遺如附表所示之編號1、2、3
    、4之遺產予以變賣分割，各繼承人應繼分為6分之1。
(二)訴訟費用由被告負擔。
二、陳述：
(一)兩造之母邱黃不碟於民國（下同）82年3月26日去世，遺有
    坐落於新竹市○○段○○段55地號，地目建，面積75平方公
    尺土地一筆，及其上同段53建號，門牌號碼為新竹市○○街
    14號，面積102平方公尺建物一棟，及未經保存登記坐落於
    新竹市○○街22巷5弄5號之房屋一棟。而上述邱黃不碟之遺
    產，業經本院以85年度家訴字第77號判決准予變賣分割，兩
    造之父邱存德應繼分為6分之1確定，惟邱存德於91年7月21
    日去世，其自邱黃不碟處繼承之遺產自應由兩造共同繼承。
    另被繼承人邱存德對訴外人王瑞英有坐落於新竹市○○街22
    巷5弄5號房屋之6分之1租金債權，亦屬其遺產範圍。
(二)被繼承人邱存德遺有如附表所示之遺產，其繼承人為原告丁○○、被告己○○、乙○○、丙○○、戊○○及庚○○等6
    人，是上開繼承人每人之應繼分各為6分之1。而如附表編號
    1、2、3所示之土地及建物面積狹小，如細分則兩造均無法
    使用，為顧及共有人全體之利益，並期使土地及建物發揮最
    大效用，請准予以就被繼承人邱存德遺有如附表所示之遺產
    ，為變價分割，並將所得價金按兩造應有部分比例分配之。
貳、被告方面：
一、被告戊○○部分：
(一)聲明：請求駁回原告之訴。
(二)陳述：對如附表所示之被繼承人邱存德遺產範圍無意見，惟
    希望能把其他繼承人應繼分給買下來。被告丙○○曾向兩造
    母親邱黃不碟借款新台幣（下同）30萬元，並曾寫放棄繼承
    遺產的字據，且曾打電話說給他100萬元，他就願意出庭；
    被告己○○則曾向邱黃不碟借50萬元，並以被告戊○○名義
    再向兩造母親邱黃不碟借30萬元等語置辯。
二、被告乙○○部分：對如附表所示之被繼承人邱存德遺產範圍
    無意見，然希望能由法院直接判決。如附表編號2所示之遺
    產，曾以550萬價格要出賣，但原告不同意，若被告戊○○
    要購買被告乙○○應繼分部分，則願意出賣。
三、被告庚○○部分：被告庚○○未於最後言詞辯論期日到場，
    據其前到庭言詞辯論所為之陳述乃對如附表所示之被繼承人
    邱存德遺產範圍及原告所提之分割方法均無意見。
四、被告己○○、被告丙○○部分：經合法通知，均未於言詞辯
    論期日到場，亦未提出準備書狀作何聲明或陳述。
、本院之判斷：
甲、程序部分：
一、按訴狀送達後，原告不得將原訴變更或追加他訴。但請求之
    基礎事實同一者，不甚礙被告之防禦及訴訟之終結者，被告
    於訴之變更或追加無異議，而為本案之言詞辯論者，視為同
    意變更或追加。民事訴訟法第255條第1項第2、7款及第2項
    定有明文。本件原告起訴時聲明為「請准將兩造被繼承人邱
    存德如附表所示之遺產，其中附表編號1、2、3予以變賣，
    連同附表編號4之租金債權予以分割，各繼承人應繼分比例
    為原告36分之7、被告己○○、被告乙○○、被告丙○○、
    被告戊○○各36分之7，被告庚○○36分之1」，嗣於本院97
    年3月28日言詞辯論期日以書狀變更聲明為「請准將兩造被
    繼承人邱存德如附表所示之編號1、2、3、4遺產予以變賣分
    割，各繼承人應繼分為6分之1」。查原告上開所為之聲明，
    或為分割遺產方式之變更，或屬更正請求之事項，然其請求
    之基礎均是基於對被繼承人邱存德之繼承權，故請求之基礎
    事實同一，且不甚礙被告之防禦及訴訟之終結，而被告戊○○、被告乙○○、被告庚○○等對於原告所為訴之變更均無
    異議，並為本案之言詞辯論，是揆諸前開法條之規定，原告
    所為之訴之變更，自無不合，應予准許，合先敘明。
二、本件被告己○○、被告丙○○經合法通知，未於言詞辯論期
    日到場，被告庚○○則未於最後言詞辯論其日到場，核均無
    民事訴訟法第386條所列各款情形，爰依原告之聲請，由其
    一造辯論而為判決。
乙、實體部分：
一、本件原告起訴主張兩造 (被被告庚○○外)之母邱黃不碟於
    82年3月26日去世，遺有坐落新竹市○○段○○段55地號，
    地目建，面積75平方公尺土地一筆，及其上同段53建號，門
    牌號碼為新竹市○○街14號，面積102平方公尺建物一棟，
    及未經保存登記坐落新竹市○○街22巷5弄5號之房屋一棟。
    而上述邱黃不碟之遺產，業經本院以85年度家訴字第77號判
    決准予變賣分割，兩造之父邱存德應繼分為6分之1確定，惟
    邱存德於91年7月21日去世，兩造均為被繼承人邱存德之繼
    承人，被繼承人邱存德死亡後，遺有如附表所示之遺產，其
    中附表編號1、編號2所示之土地及建物，已辦理繼承登記，
    又兩造均為被繼承人邱存德之子女，依法兩造應繼分為每人
    各6分之1等語，業據其提出與所述相符之遺產明細、土地及
    建物登記謄本、房屋稅繳款書、繼承系統表、戶籍謄本及本
    院85年度家訴字第77號民事判決影本等件為證，且為被告戊○○、被告乙○○、被告庚○○等不爭執，並經本院依職權
    調閱上開民事卷宗查明無訛，而被告己○○、被告丙○○等
    經合法通知均未到庭陳述，是原告上開之主張堪信為真。
二、按繼承人有數人時，在分割遺產前，各繼承人對於遺產全部
    為公同共有；繼承人得隨時請求分割遺產，但法律另有規定
    或契約另有訂定者，不在此限，民法第1151條、第1164條分
    別定有明文。查如附表所示被繼承人邱存德之遺產並無不能
    分割之情形，亦無不分割之約定，兩造就系爭遺產既不能協
    議分割，原告請求裁判分割系爭遺產，即無不合。從而，本
    件原告依民法第1164條規定請求分割遺產為有理由，應予准
    許。
三、又按繼承係概括繼承，非各個遺產之繼承之故，而遺產分割
    標的係以消滅遺產之共同繼承狀態，非就各個遺產標的為分
    割，此與一般共有物之分割不同，遺產分割既具消滅共同繼
    承關係狀態，故遺產分割請求權係就全部遺產為分割之請求
    ，即遺產分割之一回性。至於附表編號3所示之建物，雖未
    能辦理建物保存登記，惟按分割遺產，其性質固屬處分行為
    之一種，依民法第759條：「因繼承、強制執行、公用徵收
    或法院之判決，於登記前已取得不動產物權者，非經登記，
    不得處分其物權」之規定，該所謂於登記前已取得「不動產
    物權」者，參諸民法第757條「物權，除本法或其他法律有
    規定外，不得創設」之規定，當指我國民法所明文承認之不
    動產所有權、不動產地上權、不動產永佃權、不動產地役權
    、不動產抵押權者而言，而不及於其他法無明文之權利。如
    附表編號3所示之建物，既未辦理建物第一次所有權登記，
    參諸最高法院41年臺上字第1039號「自己建築之房屋，與依
    法律行為而取得者有別，縱使不經登記，亦不在民法第758
    條所謂非經登記不生效力之列」之判例意旨，其所有權人恆
    為原始起造之人，其雖得為繼承之標的，然繼承人因繼承所
    取得者，並非該不動產之「所有權」本身，而僅為該棟建物
    之「事實上之處分權」而已（有最高法院67年第二次民事庭
    總會決議、69年度臺上字第1204號判決意旨參照），既稱「
    事實上處分權」，自非前揭列舉之不動產物權，即「事實上
    處分權」之本質，雖屬所有權權能之集合，得為讓與之標的
    ，並具有財產權之性質，然其不能與「不動產物權」等同視
    之，既非「不動產物權」，自無民法第759條「非經登記，
    不得處分其『物權』」規定之適用。再依民法第831條「本
    節（即民法物權編第四節共有）規定，於所有權以外之財產
    權，由數人共有或公同共有者準用之」之規定，顯然「所有
    權」以外之其他財產權，包括所謂之「事實上處分權」，倘
    係由數人分別共有或公同共有者，當亦得成為法院裁判分割
    之客體。是附表編號3所示之建物雖未辦理所有權登記，無
    從為繼承登記，亦無從取得足以表彰該棟建物之「所有權」
    本身，然其既已因繼承，而取得類似所有權權能之集合，並
    得據以處分該棟建物。基於上述，附表編號3所示之建物，
    未辦理建物第一次保存登記，雖無從憑以辦理繼承登記；然
    兩造所繼承者，既非該棟建物所表彰之「所有權」，而僅係
    得以處分該棟建物之權能即「事實上處分權」，則此項權利
    之分割，自與民法第759條規定之適用無涉，而不生未經登
    記即不能分割之問題。
四、次按公同共有物分割之方法，除法律另有規定外，應依關於
    共有物分割之規定，依共有人協議之方法行之，分割之方法
    ，不能協議決定者，法院得因任何共有人之聲請，命以原物
    分配於各共有人或變賣共有物，以價金分配於各共有人，民
    法第830條第2項、第824第1項及第2項條定有明文。又裁判
    上如何定共有物分割之方法，除應斟酌當事人之聲明、共有
    物之性質、共有人之意願、利害關係、經濟效用及全體共有
    人之利益等公平決之外，並不受任何共有人主張之拘束，法
    院為顧及全體共有人所得利用之價值等情形，本有自由裁量
    之權。是就被繼承人邱存德遺有如附表所示之遺產分割，方
    法如下：
(一)如附表編號1所示之土地部分：被繼承人邱存德遺有之系爭
    土地，面積75平方公尺，權利範圍6分之1，兩造業已為繼承
    登記。本院審酌如採原物分割方式，由原公同共有變更為分
    別共有，則兩造每人僅各取得應有部分6分之1，換算每人可
    取得面積僅2.08平方公尺（75×1/6×1/6=2.08），所分得
    之面積實屬狹小，事實上不能發揮土地經濟效用，故不宜將
    系爭房地以原物分割，是為減少兩造間之爭端，認應以變賣
    方式分割，所得價金按應繼分各6分之1，分配予兩造，堪為
    適當。
(二)如附表編號2所示建物部分：本院審酌該建物為二層樓磚造
    之建築物，總面積為102平方公尺，被繼承人邱存德之權利
    範圍僅為6分之1，且上開建物僅有一樓梯及一出入口，不具
    有構造或使用上之獨立性，若採原物分割方式分配予各繼承
    人，則將來必須再分出部分空間以供興建樓梯，若再加計區
    隔建物所占去之面積，實際上兩造所分得之面積僅餘寥寥數
    坪可使用，致系爭建物之原有功能無法發揮。準此，本院認
    依照民法第824條第2項第2款之規定，將如附表編號2所示之
    建物予以變賣較符合經濟效益，所得價金再依兩造之應繼分
    各6分之1分配。
(三)如附表編號3所示建物部分：系爭建物雖未辦理所有權登記
    ，而無從為繼承登記，亦無從取得足以表彰該棟建物之所有
    權，然該建物既因繼承，而取得類似所有權權能之集合，自
    得據以處分該棟建物。是本院認如附表編號3所示建物仍得
    予以分割，而被繼承人邱存德就該建物之權利範圍僅為6分
    之1，若以原物分割方式分割，兩造所分得之面積甚為狹小
    ，且易造成該棟建物使用價值減損，難以發揮經濟效用，故
    認如附表編號3所示建物部分，應予以變賣，並將所得之價
    金依兩造之應繼分各6分之1分配，較為妥適。
(四)如附表編號4所示租金部分：
 1、按出租人於租賃關係存續中死亡，其出租人之地位及租賃物
    所有權，於遺產分割前，由其繼承人全體承受，其因租賃關
    係收取之租金，自屬遺產所生之孳息，為全體繼承人所公同
    共有，並為遺產之一部分。
 2、查被繼承人邱存德就如附表編號4所示之建物，對承租人王
    瑞英具有6分之1之租金債權，是被繼承人邱存德死亡後，該
    租賃契約終止之前，邱存德之權利、義務即由兩造繼承，然
    本院審酌租金之金錢債權雖為可分，但其他權利、義務則不
    可分，故如附表編號4所示租金部分，自應依應繼分比例分
    割為分別共有，較為妥適。
五、末按，法院拍賣時，建築物及其基地不得指定單獨拍賣，為
    強制執行法第96條第2項所明定。是以，基於不動產之經濟
    效益及全體共有人利益，本件附表編號1、編號2所示遺產之
    分割方式雖採變價方法，然上開不動產仍須以合併拍賣之原
    則，予以變賣，並不生基地與建物分離拍賣之情事。又本件
    如附表編號1、編號2、編號3所示之不動產採變價分割時，
    兩造均得參與競標，拍賣時縱由他人拍定，兩造亦得行使優
    先承買權，且可對基地成立類似物權之利用關係，僅需繳納
    相當租金之代價，即可使用基地。因此，為避免日後兩造又
    為分割後之分別共有物再提起共有物分割之訴，糾紛再起，
    故如附表編號1、編號2、編號3所示之不動產部分應以變價
    分割，所得價金則按兩造應繼分比例每人各6分之1之比例分
    配，較為妥適，併此敘明。
六、本件事證已臻明確，兩造其餘攻擊防禦方法及舉證，經審核
    結果於判決結果不生影響，爰不予一一論列。
肆、因分割遺產之訴，係固有必要共同訴訟，兩造間本可互換地
    位，且兩造均蒙其利，是本院認本件之訴訟費用應由兩造依
    其應繼分之比例負擔訴訟費用，以符公允。
伍、據上論結，原告之訴為有理由，依民事訴訟法第385條第1項
    前段、第81條第2款、第85條第1項但書，判決如主文。
中    華    民    國    97    年    7    月    11    日
                  家事法庭法  官  彭政章
正本係照原本作成。
如對本判決上訴，須於判決送達後廿日內向本院提出上訴狀。
中    華    民    國    97    年    7    月    11    日
                          書記官  張淑芬
 附表：被繼承人邱存德遺產範圍及分割方法
┌──┬───────────────────────┬───────┬───────┐
│編號│     遺        產        明        細         │權  利  範  圍│ 分 割 方 法  │
├──┼───────────────────────┼───────┼───────┤
│ 1  │新竹市○○段○○段55地號建地，面積75平方公尺  │6分之1        │准予變賣分割，│
├──┼───────────────────────┼───────┤兩造按每人應繼│
│ 2  │新竹市○○段○○段53建號即門牌號碼新竹市○○街│6分之1        │分各6分之1分配│
│    │14號，總面積102平方公尺，二層樓房屋           │              │價金          │
├──┼───────────────────────┼───────┤              │
│ 3  │新竹市○○路22巷5弄5號未保存登記房屋一棟      │6分之1        │              │
├──┼───────────────────────┼───────┼───────┤
│ 4  │新竹市○○路22巷5弄5號房屋一棟租金債權        │6分之1        │原物分割，兩造│
│    │承租人：王瑞英                                │              │按每人應繼分各│
│    │                                              │              │6分之1比例分別│
│    │                                              │              │共有          │
└──┴───────────────────────┴───────┴───────┘


司法院資訊處製作；財團法人民間司法改革基金會備份。
